臺灣高等法院刑事判決　　　　　　　　　　　　　九十二年度上易字第二九八三號
　　上　訴　人
　　即自訴人　　甲○○
　　自訴代理人　黃勝文律師
　　　　　　　　李進成律師
　　被　　　告　丙○○
　　　　　　　　乙○○
　　右二人共同
　　選任辯護人　王富茂律師
　　　　　　　　王瀅雅律師
右上訴人即自訴人因家暴傷害案件，不服臺灣臺北地方法院九十一年度自字第七三三
號，中華民國九十二年九月一日第一審判決，提起上訴，本院判決如左：
    主  文
原判決關於丙○○部分撤銷。
丙○○傷害人之身體，處拘役拾日，如易科罰金以參佰元折算壹日。
其他上訴駁回。
    事  實
一、丙○○與甲○○二人均住於臺北市信義區○○○路○段一之一號同一棟大樓內（
    即該棟大樓一之一號二樓及一之三號二樓，對門而居），彼此間係屬堂兄弟關係
    ；九十一年四月三日下午六時許，甲○○攜其姪子與姪女何倩沂等三人外出前往
    照相館，途經該大樓一樓電梯口時，丙○○之妹乙○○乃質問甲○○，就日前甲○○之父何朝松有無吐痰及乙○○有無推打何朝松等情雙方發生爭執；嗣乙○○
    乃大聲呼叫其兄丙○○下樓，迨於同（三）日下午六時十六分許，丙○○下樓後
    於電梯門口見其妹乙○○與甲○○發生爭執，嗣被甲○○攻擊後（甲○○傷害乙○○等罪嫌部分，另由乙○○提起自訴，並由臺灣臺北地方法院判決甲○○傷害
    罪，處拘役五十日，如易科罰金以三佰元折算一日），詎丙○○竟基於傷害之犯
    意，於該電梯口趨前出手攻擊甲○○，甲○○亦出拳抬腿欲反擊，乙○○見狀遂
    趨前勸阻（甲○○自訴乙○○涉犯本件傷害罪嫌部分，業據原審判決無罪，嗣自
    訴人甲○○不服提起上訴，亦經本院判決上訴駁回確定，理由詳後述），惟丙○○以右手抓住甲○○左手，另以左手抓住甲○○之肩膀腋下，因甲○○反抗，隨
    後丙○○以雙手環抱並勒住甲○○頸部，最後雙方失去重心倒地，惟丙○○仍將
    甲○○壓於地上，使甲○○左頸部各受１×１公分與２×０‧５公分瘀傷及右腳
    第一腳趾近端趾節骨折等傷害；嗣經甲○○之胞兄何建興與二嫂陳家芬聞訊趕到
    ，遂將丙○○與甲○○二人拉開。
二、案經甲○○向臺灣臺北地方法院提起自訴。
     理  由
壹、被告丙○○有罪部分：
一、訊據被告丙○○矢口否認有何傷害犯行，辯稱：（一）、其並未出手攻擊自訴人
    甲○○，而是為了保護其妹即被告乙○○，避免受到自訴人甲○○之攻擊，而且
    當時因電梯門剛好打開，以致其本人與自訴人甲○○一起跌倒，其本人並非故意
    要壓自訴人甲○○在地上。（二）、自訴人甲○○每一次說法都有一個新的版本
    ，從勘驗錄影帶過程中也看不出其本人有毆打自訴人甲○○的畫面；如果當時其
    本人真的要傷害自訴人甲○○，自訴人應不會只受這樣一點輕傷。（三）、當時
    其本人一直站在原地約一坪大小的地方，完全沒有出手或踢擊的動作；其本人當
    時只是用其全身抱住甲○○上臂部分，並靠於電梯旁；嗣其胞妹乙○○為防止甲○○攻擊其本人，才會拉住自訴人甲○○。（四）、當時其本人抱住自訴人甲○○時，甲○○還一直想要衝出攻擊其妹乙○○；隨後其本人與甲○○就抱著一直
    往電梯門口移動，嗣電梯門口打開後，其本人與甲○○才會失去重心跌倒在地。
    辯護人除提出答辯狀外，並辯護略稱：依照比例原則而言，被告丙○○有一百多
    公斤的體型，如果要傷害自訴人，自訴人不可能只受輕微的傷害；相反地，被告
    丙○○全身則有瘀傷。本案先動手打人的是自訴人甲○○，並用三字經辱罵被告
    丙○○與乙○○二人。
二、本院認定被告丙○○有罪之理由：
　(一)、原審經勘驗現場錄影帶結果，當（三）日下午六時十六分許，案外人徐見平在
  　　電梯內電梯門一打開，自訴人甲○○即往電梯方向後退，同案被告乙○○亦往
    　後退，惟被告丙○○則往前出手攻擊自訴人甲○○，隨後自訴人甲○○往前出
      拳抬腿欲攻擊丙○○，丙○○則退向畫面外，同案被告乙○○則向前拉自訴人
      甲○○，接著被告丙○○與自訴人甲○○雙方一起倒地，被告丙○○壓在自訴
      人甲○○上方等情，業據原審勘驗明確，並記明筆錄在卷（原審卷第七五之一
      頁至第七六頁）；再者，本院勘驗雙方所提現場錄影帶與雙方所提錄影帶翻拍
      照片結果，被告丙○○確有出手攻擊自訴人甲○○之動作，且自訴人甲○○亦
      有出拳抬腿欲踢的動作；嗣被告丙○○以右手抓住自訴人甲○○左手，另以左
      手抓住甲○○之肩膀腋下，因甲○○反抗，隨後被告丙○○以雙手環抱並勒住
      自訴人甲○○頸部，最後雙方失去重心倒地，惟被告丙○○仍壓住自訴人甲○○於地上等情，此有本院勘驗筆錄與被告及自訴人所提出之照片各在卷可稽（
      本院卷第七八頁至第八三頁背面；第八六頁至第八七頁；原審卷第一五七頁至
      一五八頁、第一五九頁至第一六０頁被告提出之錄影帶翻拍照片；自訴人提出
      之錄影帶翻拍照片另放置於黃色證物袋）。此外，在場證人即何倩沂於原審審
      理時證稱：「、、、，胖叔叔（指告丙○○）下來之後，壓住叔叔（指自訴人
      甲○○，、、。」，「（辯護人問：那天甲○○與胖叔叔（指告丙○○），何
      人先動手？）胖叔叔（指告丙○○）。」；證人陳家芳於原審審理時亦證稱：
      「（自訴代理人問：當時情形？）我下班，劉碧雲告訴我，我小叔（甲○○）
      與人在吵架，我跑去樓梯口，看見丙○○勒住甲○○的脖子，把他壓在地上，
      、、、」，「辯護人問：你到現場看到的景象，是二人已經跌倒之前？之後？
      ）丙○○勒住甲○○在地上。」各等語在卷（原審卷第一一三頁、第一二五頁
      '一三三頁；第一三五頁、第一三六頁、一三九頁）；此外，自訴人甲○○受
      有如事實欄所述之傷勢等情，有臺北市立忠孝醫院忠傷字第三五號驗傷診斷書
      （載有：右腳第一腳趾近端趾節骨折）及第忠傷字第三六號驗傷診斷書（載有
      ：【左側頸部】瘀傷一乘以一公分、二乘以零點五公分）各一張與臺北市立忠
      孝醫院函附甲○○病歷相關資料等各在卷足憑（原審卷第六、七頁；第五一頁
      至第五八頁）。
　(二)、被告丙○○於本院勘驗現場錄影帶時雖辯稱：「當時我是因為要搶走甲○○手
  　　上的安全帽…」、「當時我是因為要阻擋甲○○的攻擊，所以我才會有揮手的
    　動作，這是自然的反應」、「…我跟甲○○就抱者一直往電梯門口移動，後來
      電梯門口打開後，我跟甲○○才會失去重心跌倒在地」云云（本院卷第七十八
      頁背面、第七十九頁、第八十一頁背面）；惟本院自前開勘驗現場錄影帶結果
      與從雙方所提出之前開錄影帶翻拍照片觀之，被告丙○○確有出手打自訴人甲○○之動作，前已述及；被告丙○○雖辯稱是和自訴人甲○○抱著，然為何倒
      地後被告丙○○之雙手並非在自訴人甲○○之背後，而仍然環抱在甲○○頸部
      ？此顯與常情不合；可見被告丙○○於倒地前就已經有勒住自訴人甲○○之頸
      部已明；故自訴人甲○○於本院勘驗現場錄影帶時指稱：「我的脖子還是被丙○○勒住，壓在我身上…」等語（見本院卷第八十一頁背面），核與自訴人甲○○所提出之前揭台北市立忠孝醫院第三十六號驗傷診斷書（受驗人甲○○，
      載有：頸肩部瘀傷；原審卷第七頁）所載頸部傷情相符。可見被告丙○○於看
      見其胞妹乙○○與自訴人甲○○發生爭執，嗣被甲○○攻擊後，乃出手攻擊自
      訴人甲○○，始合情理與實情。由此可見，被告丙○○辯稱並未出手攻擊自訴
      人云云，無非事後卸責之詞，委不足採。又證人陳玉玲係被告丙○○之配偶，
      關係親密且夫妻同心，故其於原審審理時證稱，被告丙○○並未出手打自訴人
      甲○○一節，顯係迴護之詞；另同案被告乙○○與被告丙○○間係屬親兄妹血
      親關係，血濃於水；且利害與共，立場一致；故其於本院審理時雖陳稱，當時
      其兄即被告丙○○並未與自訴人甲○○互毆，亦未發生肢體衝突云云，亦屬迴
      護其兄即被告丙○○之詞；均不足為有利於被告丙○○之依據，併此敘明。
　(三)、綜上調查，可見本件事證明確，被告丙○○傷害犯行應堪認定。
　(四)、查被告丙○○與自訴人甲○○係屬堂兄弟關係，業據雙方供承在卷，核屬家庭
  　　暴力防治法第三條第四款規定之家庭成員。核被告丙○○所為，係犯刑法第二
    　百七十七條第一項之傷害罪。
三、對於自訴人上訴與原審判決之判斷：本件經調查結果，認為被告丙○○確有對自
    訴人甲○○犯有傷害罪犯行，已如前述；原審疏未詳查，遽認被告丙○○動機係
    基於阻止自訴人繼續攻擊其本人與同案被告乙○○二人，故以強制力壓制自訴人
    身體之行為，係以對於現在不法之侵害，而出於防衛自己或他人權利之行為，依
    刑法第二十三條前段規定，係屬刑法不罰之行為，自難認為具有傷害之故意，因
    而判決被告丙○○無罪，尚有未洽。自訴人甲○○提起上訴，主張依原審勘驗結
    果，被告丙○○確有出手攻擊自訴人之傷害行為，指摘原判決關於判決被告丙○○無罪部分不當，為有理由；原判決既有上開可議之處，顯屬無可維持，應由本
    院將原判決關於被告丙○○部分撤銷；爰審酌被告丙○○之犯罪動機、手段、自
    訴人甲○○所受前開傷害情形並非嚴重及被告犯後態度等一切情狀，改判如主文
    第二項所示之刑，並諭知易科罰金之折算標準，以示懲儆。
貳、其他上訴駁回部分（即被告乙○○部分）：
一、本件自訴意旨略以：被告乙○○為自訴人甲○○之堂妹，雙方均住北市信義區○○○路○段一之一號同一棟大樓內（即該棟大樓二樓對門而居），九十一年四月
    三日下午，自訴人甲○○攜同姪子與姪女何倩沂等三人前往照相館，途經大樓樓
    梯口時，被告乙○○與自訴人甲○○雙方就日前自訴人甲○○之父何朝松有無吐
    痰及被告乙○○有無推打何朝松等情發生爭執，隨後被告乙○○即呼叫其兄即同
    案被告丙○○（涉犯本件傷害罪，已另行判決有罪）下樓，嗣丙○○下樓後，竟
    不分是非即拉住自訴人甲○○雙手，當時被告乙○○亦跟著動手，並拉扯自訴人
    之衣服，渠二人將自訴人扭倒在地後，並由同案被告丙○○將自訴人甲○○壓制
    於地，持續毆打，使自訴人頭肩部受傷、右腳大腳趾骨折（自訴狀誤載為左腳大
    腳趾骨折）。嗣自訴人甲○○之胞兄何建興與二嫂陳家芬聞訊趕到，將被告乙○○與同案被告丙○○二人拉開，自訴人甲○○始免受更大傷害。被告乙○○與同
    案被告丙○○二人為傷害行為時，自訴人甲○○三位姪女兒均在場目睹，且同大
    樓一之二號六樓住戶劉碧雲女士適經過現場，看見自訴人甲○○被毆，另大樓住
    戶某女士搭電梯下樓時，看見被告乙○○與同案被告丙○○二人聯手毆打自訴人
    ，即警覺按住電梯門，讓電梯內之監視器能錄下被告二人傷害之經過。因認被告
    乙○○涉犯有刑法第二百七十七條第一項之傷害罪嫌云云。
二、按被告未經審判證明有罪確定前，推定其為無罪；犯罪事實應依證據認定之，無
    證據不得認定犯罪事實，刑事訴訟法第一百五十四條定有明文。又認定不利於被
    告之事實，須依積極證據，茍積極證據不足為不利於被告事實之認定時，即應為
    有利於被告之認定，更不必有何有利之證據；且刑事訴訟法上所謂認定犯罪事實
    之積極證據，係指適合於被告犯罪事實之認定之積極證據而言，雖不以直接證據
    為限，間接證據亦包括在內，然而無論直接或間接證據，其為訴訟上之證明，須
    於通常一般之人均不致有所懷疑，而得確信其為真實之程度者，始得據為有罪之
    認定，倘其證明尚未達到此一程度，而有合理之懷疑存在時，自不能以推測或擬
    制之方法，以為有罪裁判之基礎，最高法院著有三十年上字第八一六號、二十九
    年上字第三一０五號、七十六年台上字第四九八六號、四十年台上字第八六號等
    判例可資參照。
三、本件訊據被告乙○○堅決否認有何傷害犯行，辯稱：（一）、當天其本人由一樓
    欲往二樓走時，自訴人甲○○在一樓樓梯口突然抓住其本人包包，大聲罵要其過
    來，當時其不予理會，詎甲○○竟以左手打其本人右耳光，然後對其辱罵「賤女
    人」；再以右手拿安全帽揮向其本人，其乃以左手向前阻擋；嗣因自訴人甲○○
    又用腳踢其下腹部，其本人才會尖叫；隨後其兄丙○○聽到才從樓上下來，因見
    甲○○手拿安全帽，才將甲○○的安全帽打掉。（二）、當時自訴人甲○○要攻
    擊其兄丙○○，故其本人才拉住自訴人甲○○的衣角，不讓甲○○繼續攻擊其兄
    丙○○。（三）、劉碧雲在原審作證稱，只有聽到自訴人甲○○罵賤女人，並未
    聽到有女生在罵任何人。
四、本院認定被告乙○○無罪之理由：
　(一)、本件經原審勘驗現場錄影帶結果，當（三）日下午六時十六分許，案外人徐見
  　　平在電梯內電梯門一打開，自訴人甲○○即往電梯方向後退，被告乙○○亦往
    　後退，惟同案被告丙○○則往前出手攻擊自訴人甲○○，隨後自訴人甲○○往
      前出拳抬腿欲攻擊丙○○，丙○○則退向畫面外，嗣被告乙○○則向前拉自訴
      人甲○○，接著同案被告丙○○與自訴人甲○○雙方一起倒地，丙○○則壓在
      自訴人甲○○上方；惟前開錄影帶畫面則未見被告乙○○有出手攻擊或毆打自
      訴人甲○○之情節等情，業據原審勘驗明確，並記明筆錄在卷（原審卷第七五
      之一頁至第七六頁）；再者，本院勘驗雙方所提現場錄影帶與雙方所提錄影帶
      翻拍照片結果，自訴人甲○○確有出拳抬腿欲踢的動作，另見被告乙○○則係
      出手拉自訴人甲○○衣角之動作；嗣同案被告丙○○抱自訴人甲○○倒地後，
      被告乙○○則係彎腰出手拉丙○○起身之動作各等情，亦據本院前開勘驗在卷
      ，並有被告與自訴人所提出之照片各在卷足憑，前已敘明（本院卷第七八頁至
      第八三頁背面；第八六頁至第八七頁；原審卷第一五七頁至一五八頁、第一五
      九頁至第一六０頁被告提出之錄影帶翻拍照片；自訴人提出之錄影帶翻拍照片
      另放置於黃色證物袋）。由上開勘驗與說明可知，被告乙○○則係出手拉自訴
      人甲○○之動作，顯然並非出手攻擊傷害自訴人甲○○之行為，自難認被告乙○○有何傷害自訴人甲○○之犯行。
　(二)、證人劉碧雲於原審審理時證稱，當日晚間六時許，其本人從外面途經現場，只
  　　聽見一位女生與自訴人甲○○在吵架，旁邊有幾位小孩在玩，當時其要回去煮
    　飯，嗣又聽見第二位男生的聲音，就打起來惟其本人並未親眼看到，只聽到聲
      音，隨後其便去呼叫自訴人甲○○之兄，因當時講太快，誤講成是小孩在吵架
      ，自訴人甲○○之嫂嫂陳家芬就先跑過去，後來其告知是自訴人甲○○與他人
      吵架，自訴人甲○○之兄何建興就過去；惟當時其本人並未跟隨何建興過去，
      而是幫何建興看店；其本人並未目睹實際打架過程等語在卷（原審卷第一四二
      頁至第一四四頁）。
　(三)、證人何倩沂於原審審理時雖證稱，叔叔（即自訴人甲○○）就跟阿姨（指被告
  　　乙○○）講話，胖叔叔（指同案被告丙○○）壓住叔叔（甲○○），他們二人
    　（意指被告乙○○與同案被告丙○○）就打叔叔（甲○○）云云，惟依據自訴
      人甲○○所提出之前開錄影帶翻拍照片觀之，並無被告乙○○與同案被告丙○○二人共同毆打自訴人甲○○之現場畫面鏡頭出現，此有自訴人提出之上揭照
      片在卷足憑（自訴人提出之錄影帶翻拍照片另放置於黃色證物袋）；何況證人
      何倩沂於原審審理時另證稱，胖叔叔（丙○○）與瘦叔叔（甲○○）二人在拉
      扯，抱在一起時，當時其已離開現場，並不在場等語（原審卷第一三○頁至第
      一三一頁）；可見證人何倩沂前揭證稱，他們二人（被告乙○○與同案被告丙○○）就打叔叔（甲○○）云云，證詞顯有瑕疵，自不足據為認定被告乙○○
      確有毆打傷害自訴人甲○○之依據。
　(四)、證人陳家芬於原審審理時雖證稱，其有看到被告乙○○拉自訴人甲○○之頭髮
  　　，其大伯何建興將丙○○拉開之後，有看到被告乙○○又打甲○○云云，惟查
    　：依據自訴人甲○○所提出之前開錄影帶翻拍照片觀之，並無被告乙○○拉自
      訴人甲○○之頭髮，亦無何建興將丙○○拉開之後，被告乙○○又打甲○○等
      之鏡頭畫面出現，有自訴人提出之前開照片在卷可稽（自訴人提出之錄影帶翻
      拍照片另放置於黃色證物袋）；再者，本院勘驗自訴人提供之錄影帶，經勘驗
      結果亦未發現有證人陳家芬前開證述之之內容，此有本院勘驗筆錄在卷可證（
      本院卷第七八頁至第八五頁）；由此可知，證人陳家芬前揭證詞，因與現場錄
      影帶實際情節不符，故其證詞自難資為不利於被告乙○○犯傷害罪之依據，併
      此敘明。
　(五)、綜上調查，證人劉碧雲業已證稱其本人並未目睹實際打架過程等情，已見前述
  　　；而依原審及本院勘驗現場錄影帶結果，並未發現被告乙○○確有出手攻擊毆
    　打自訴人甲○○之動作，前已敘明；另外證人何倩沂之證詞顯有瑕疵；又證人
      陳家芬前開證詞因與實情不符，均如前述；可見被告乙○○辯稱其本人並未毆
      打傷害自訴人甲○○一節，應堪採信；自不得僅憑自訴人甲○○之單方面指述
      即遽論被告乙○○以傷害罪責；此外，又查無其他積極證據如認被告被告乙○○確有何傷害罪犯行，揆諸前開說明，因不能證明被告犯罪，自應諭知被告乙○○為無罪。
五、對於自訴人上訴與原審判決之判斷：原審經調查結果，認為自訴人甲○○所指訴
    之傷勢並非被告乙○○所為，認不能證明被告乙○○犯有傷害罪，因而諭知被告
    乙○○無罪，經核並無不合。自訴人提起上訴，指稱被告乙○○當時有將其本人
    抓住要打其本人，犯有傷害罪云云。經查被告乙○○並無自訴人所指訴之傷害情
    節，已見前述，可見自訴人提起本件上訴，為無理由，應予駁回。
據上論斷，應依刑事訴訟法第三百六十九條第一項前段、第三百六十八條、第三百六
十四條、第三百四十三條、第二百九十九條第一項前段，刑法第二百七十七條第一項
、第四十一條一第一項前段，罰金罰鍰提高標準條例第一條前段、第二條，判決如主
文。
中　　　華　　　民　　　國　　九十三　　年　　　一　　　月　　 三十 　　日
                              臺灣高等法院刑事第二十三庭
                                  審判長法  官　黃　瑞　華
                                        法  官  宋　　　祺
                                        法  官  陳　坤　地
右正本證明與原本無異。
不得上訴。
                                        書記官　陳　建　邦
中　　　華　　　民　　　國　　九十三　　年　　　六　　　月　　　九　　　日
